【裁判字號】    88,重上更(三),57
【裁判日期】    890428
【裁判案由】    違反稅捐稽徵法
【裁判全文】
臺灣高等法院高雄分院刑事判決              八十八年度重上更 (三)字第五七號
    上訴人
    即被告      己○○
    選任辯護人  屈良幹
右上訴人因違反稅捐稽徵法案件，不服臺灣高雄地方法院八十二年度訴字第一一二一
號中華民國八十二年十一月十五日第一審判決（起訴案號：臺灣高雄地方法院檢察署
八十二年度偵字第二二六九０號），提起上訴，判決後，經最高法院第三次發回更審
，本院判決如左：
    主  文
原判決撤銷。
己○○無罪。
    理  由
一、公訴意旨略以：己○○、唐力平（原審另行審理）均移民澳洲，並取得澳大利亞
    國籍，於民國（下同）七十七年七月間，由唐力平任董事長，設立博中貿易有限
    公司（以下簡稱博中公司），營業地點虛設在高雄縣大樹鄉○○村○○路八十七
    號，營業項目為(一)一般進出口貿易業務，(二)有關前項業務之國內外經營及投資。
    自七十七年七月一日起，至八十一年九月下旬止，先後進口牛羊肉冷凍肉品。己○○受公司指派回國銷售，僱用丁○○○（業經原審判決無罪確定）記載內容不
    實之營業帳目、申報稅捐、所得進口銷售貨款，未依管理外匯條例規定向中央銀
    行指定機關，據實申報，憑以結匯，而以大量購買旅行支票，或以親友名義匯款
    方式，將資金輾轉流入澳洲，計自七十七年七月一日起，至八十一年止，進口總
    金額新台幣（下同）三億四千四百七十六萬五千一百六十元，銷售總額四億零六
    百六十八萬四千零四十三元之銷售額，虛報為五百四十三萬四千五百三十七元，
    漏報總金額為四億零一百十九萬九千零五百零六元，共計逃漏營業稅二億零五萬
    九千九百七十五元（應為二千零五萬九千九百七十五元之誤），足以生損害於稅
    賦之公平及國家之稅收。而認被告己○○係犯稅捐稽徵法第四十三條第一項、刑
    法第二百十五條、二百十六條、商業會計法第六十六條第一款之罪嫌云云。
二、經查上訴人即被告己○○（下稱被告）辯稱伊非博中公司之董事長、董事，即非
    公司法第八條第一項所指之公司負責人，又稱伊雖為博中公司處理事務，惟未經
    全體股東過半數同意，且未領有報酬，因而不具公司經理人之身分，非公司法規
    定之負責人，不具納稅義務人身分，不屬稅捐稽徵法第四十一條之犯罪主體；又
    縱伊係博中公司之經理人，申報稅捐及其繳納等事宜，亦非伊執行職務之範圍，
    因伊僅負責該公司在台營業事宜，並將貨款匯入唐力平於澳洲之帳戶，並不涉及
    稅務之處理，且博中公司年度營利事業所得稅申報書、統一發票等文件，均非伊
    親筆所為，且均交由丁○○○代為申報，伊並不知博中公司有無逃漏稅捐等語。
三、查被告於高雄縣稅捐稽徵處查緝小組調查時，供承：伊係博中公司負責人唐力平
    之大嫂，博中公司之股東其中唐力平及王橘旻等二人已移民澳大利亞，唐伯中、
    王耀光及唐王靜寰等三人年事已高，已無法處理博中公司業務，因伊係唐家之成
    員，且時常返台，故博中公司之營運由伊負責處理及決定，伊在台灣伊會處理內
    帳等情（見警卷第三七頁反面、卅八頁、四一頁反面，本審卷第卅七頁）；又證
    人即被告之胞兄黃義三及胞妹庚○○於警訊亦指稱博中公司之實際負責人係唐力
    平及己○○等語各在卷（見警卷第卅三頁反面、五一頁反面）。又證人丁○○○
    於警訊、原審及本院歷審均到庭結證稱己○○為博中公司之實際負責人，伊係受
    己○○委託替博中公司處理報稅事宜，報稅資料均係己○○送來，伊係依據己○○送來之資料申報，博中公司實際經營狀況伊並不清楚等語（見警卷第四十七頁
    、原審卷第五十三頁、六十八頁、六十九頁，本院上更二卷第廿八頁，本審卷第
    八十七頁）；而唐力平係博中公司之董事長，有該公司董事、股東名單影本可按
    （見警卷第八頁），足見被告己○○係經公司授與經理權，為公司經理人，依公
    司法第八條第二項規定，亦為公司負責人之一，亦屬商業負責人，應無疑義。被
    告所稱「伊未經全體股東過半數同意，且未領有報酬，因而不具公司經理人之身
    分」之辯解，自屬卸責之詞，殊無可取，蓋倘若未經全體股東過半數之明示或默
    示同意，衡情不可能交其全權處理公司之事務甚而處理公司最機密之內帳；再者
    ，被告既在台全權處理公司之事務，衡情亦不可能無報酬。又被告雖稱伊縱係博
    中公司之經理人，申報稅捐及其繳納等事宜，亦非伊執行職務之範圍，惟查被告
    於本院調查時已承稱「如我在台灣，我會處理內帳，我做的帳，我會交給唐力平
    」（本審卷第卅七頁正面），「唐力平會告訴我要向客戶收多少錢，唐力平有時
    會傳真報單給我們要收多少錢，單據處理完後便丟掉了，沒有拿給史寶玉：：：
    我只有幫他核對進來的錢，把錢匯出去，資料帶給唐力平：：：帳冊我在台灣時
    ，是我在記，他們平常會把資料放在春記，我回來有空便會整理記載在帳冊上，
    時間如不夠便帶回澳洲拿給唐力平自己處理」（本審卷第八十頁、八十一頁），
    「查獲之帳冊係明細表，是我做的」（上更一卷第卅六頁，本審卷第一二八頁）
    等語，足證被告在台有處理博中公司帳務及記內賬等事宜，被告己○○應係博中
    公司之負責人，亦為稅捐稽徵法第四十一條之犯罪主體，應予核先敘明。
四、經查：
（一）按犯罪事實應依證據認定之，無證據不得推定其犯罪事實，刑事訴訟法第一百
      五十四條定有明文。所謂犯罪事實之證據，係指足以認定被告確有犯罪行為之
      積極證據而言，該項證據且須適合被告犯罪事實之認定，始得採為斷罪資料（
      最高法院二十九年上字第三一０五號、五十三年台上字第二七五０號判例參照
      ）。又按稅捐稽徵法第四十一條所謂以不正當方法逃漏稅捐，必具有與積極之
      詐術同一型態，始與立法之本旨符合，如僅屬單純的不作為，而別無逃漏稅捐
      之積極行為，即不能認與詐術漏稅之違法特性同視，而繩以稅捐稽徵法第四十
      一條之罪。如僅有漏報之消極行為，別無類似詐術之不正當方法，以積極行為
      逃漏稅捐，祇能科以行政罰之罰鍰，不能遽論以稅捐徵法第四十一條之漏稅罪
      ，最高法院七十年度台上字第六八五六號及七十四年度台上字第五四九七號判
      例可資參照；又商業會計法第七十一條第一款（修正前為第六十六條第一款）
      所指之帳冊，係指商業依法所應設置之帳簿而言，帳簿使用前應送主管稽徵機
      關登記、驗印，如商業所登載使用者，非上述依法設置之帳簿，而係一般簿冊
      ，縱有不實，自應成立其他罪名（最高法院八十五年度台上字第二○八二號判
      決）。
（二）訊據查獲博中公司漏稅案之高雄縣稅捐處稅務人員丙○○、戊○○證稱「博中
      公司係以不開統一發票方法逃漏稅捐」（八十一年度偵字第二二六九○號卷第
      十八頁反面）、「因博中公司進貨口的數額有好幾億，但發票並沒有開那麼多
      ，我們認為有漏稅，所以去查，查獲的帳冊是屬於他們自己記的流水帳，我們
      是根據他的流水帳，來認定他們所銷售的數額，當時我們核對流水帳及他們開
      的發票，我們認為是漏開，他們可能是某些公司有需要，他們才開統一發票給
      公司，原則上，博中公司是以不開發票為原則，博中公司的流水帳與他們進口
      的進口報單數額是相同，流水帳記載的銷售紀錄應該是實在的，但流水帳中大
      多數的銷售紀錄並沒有開發票的紀錄，有開發票的部分與他們的流水帳記載的
      銷售紀錄是相符，因為他們開的發票不多，所以很容易核對」（本審卷第一三
      八頁以下）、「銷貨資料部分是根據查獲博中公司的帳冊（指流水帳即內帳）
      核對記載，一筆筆核對後登記的，申報書是博中公司歷年的申報資料」（本審
      卷第六十九頁）等語，而經本院核對移送機關附送之資料，確知稅捐機關計算
      博中公司自七十七年七月一日至八十一年八月漏稅數額是以該公司各年實際進
      口數額（依營業人海關進口報單資料明細表記載計算）核對銷售金額（即稅捐
      機關查獲之博中公司流水帳所載計算，此部分因帳冊未移送，惟據丙○○稱確
      實係遂筆核對記錄），再以銷售金額減去申報銷售額（依博中公司歷年申報書
      所載計算）計算出博中公司漏報金額數目再乘以固定五％之稅率得出博中公司
      逃漏稅金額（詳如附表），而依稅務人員即證人丙○○、戊○○前揭證述以觀
      ，博中公司雖有嚴重逃漏稅情形，然其係以不開統一發票方式為之，至於有開
      立統一發票部分，其金額記載則均與帳冊中記載該部分銷售金額記錄相符，尚
      無證據可資證明有在該筆交易發票上金額上短報之情形，顯見博中公司係屬單
      純消極之不作為，即不遂筆開立統一發票，核與前揭所述稅捐稽徵法第四十一
      條要以積極詐術逃漏稅捐不同，核即不能認與詐術漏稅之違法特性同視，則博
      中公司之本件逃漏稅行為，尚非得以稅捐稽徵法第四十一規定處罰，其負責人
      自無從繩之該條處罰。
（三）另據被告己○○稱稅捐機關查獲之博中公司之流水帳即銷貨明細為伊所登載（
      更一卷第卅六頁、本審卷第卅七頁），證人辛○○亦稱「收來之貨款，有時己○○回來，我直接交給他，否則交給他兄弟姊妹，通常時唐力平打電話告訴我
      己○○最近會回來，叫我把貨款收一收，再交給己○○：：：我不管公司的帳
      目：：：我送過報關行的文件給丁○○○，我沒看過丁○○○在春記作過博中
      公司的帳：：：博中公司的流水帳不知誰在記，只知己○○回來時把收來的貨
      款交給他，己○○在時由己○○負責，己○○不在時，由庚○○負責」等語（
      本審卷第五十二頁反面至五十三頁），證人庚○○證稱「如有客戶送錢來，我
      核對請款單後，便依唐力平指示，把錢送給他父母或匯入他指定的銀行，我收
      到錢沒開收據給客戶，我會將公司資料放在抽屜內，有時己○○或唐力平回來
      ，便交給他們或直接拿給唐力平的父母」（本審卷第六十七頁）等語，而博中
      公司除利用春記員工以送貨收貨款按件計酬方式僱用辛○○外，只短期僱用甲○○一人二、三個月為送貨收貨款之工作（工作地點亦在春記），被告亦稱博
      中公司並無僱用會計人員（原審卷第七十八頁反面），而丁○○○既非博中員
      工亦未為博中公司處理日常賬目，被告己○○雖辯稱公司賬目、發票及報稅事
      宜係由唐力平委託丁○○○處理，惟此已據丁○○○否認，且據丁○○○迭稱
      伊與被告係同學，報稅事宜係被告所委託，被告會拿一些原始憑證，含發票、
      報關行資料及一些相關憑證給伊，博中公司內帳伊未見過，被告亦未拿帳冊給
      伊，伊係根據被告所交付之進貨憑證、銷貨憑證等原始憑證做外帳及申報等語
      （本審卷第八十六頁至八十九頁），核與被告及證人辛○○、乙○○、庚○○
      所稱會將報關行送來之資料送給丁○○○等情相合，顯徵博中公司平日並無人
      處理會計業務，亦無製作傳票等記帳憑證，而按報關行之資料應僅係為博中公
      司進口貨櫃憑證，屬進貨憑證，博中公司於進口之貨櫃銷售與國內客戶後，必
      有貨款之收取，則無論係請款單或係銷貨發票，即屬銷貨憑證即原始憑證，惟
      茲據證人辛○○及庚○○上開證詞可知，渠等收取之貨款，均係交與被告或匯
      與唐力平，並未交與丁○○○，庚○○且稱收款時不開收據，被告亦稱單據處
      理完後便丟棄沒交與史寶玉（本審卷第八十頁反面），足徵博中公司並未將銷
      貨紀錄等原始憑證遂筆交與丁○○○記帳，丁○○○既未在春記五金行所在上
      班替博中公司處理日常帳目，又不負責收送貨櫃收取貨款事宜，而被告及其相
      關人員又未將全部之進帳憑證原始資料隨時送交與丁○○○，己○○亦未將所
      記之內帳交與丁○○○核記，其自應無從知悉博中公司之銷貨實情，故被告己○○辯稱係丁○○○替博中公司開發票，殊與常理有悖，而張史寶王既未開發
      票，而其所製作登載之帳冊（即經主管機關登記、驗印之帳冊）及報稅文書乃
      係依憑博中公司所交付之進、銷貨憑證原始資料為準，觀之稅務人員即證人丙○○、戊○○前開證詞，博中公司所開發票金額在流水帳中均有記載並相符，
      足證被告己○○有交與丁○○○記帳之原始憑證即發票，尚無虛偽短報記載不
      實之情形，僅係被告未將完整銷售憑證資料交付丁○○○登載而已。而所謂登
      載不實，亦須有積極之虛偽登載行為，被告既未積極偽造不實之銷貨原始憑證
      而僅係將部分銷貨原始憑證交丁○○○登載及申報，致有申報不全漏報銷貨情
      形，縱其係利用不知情之丁○○○達到逃漏稅之目的，其未為申報亦與明知不
      實之事項而登載不實之偽造行為不相適合。
五、綜上所述，被告己○○為公司之負責人，雖以漏開統一發票之方式，故意不提供
    全部完整之統一發票銷售憑證，利用不知情之丁○○○為博中公司申報營業稅而
    逃漏鉅額營業稅，惟尚無證據足資證明被告係有偽造短開統一發票之情形，核其
    所為與舊商業會計法第六十六條第一款明知為不實之事項而記入帳冊、稅捐稽徵
    法第四十七條第一款、第四十一條之以不正當方法逃漏稅捐罪，及刑法第二百十
    六條、第二百十五條之行使業務上登載不實文書罪等之須有積極之作為犯罪構成
    要件有間，縱被告行為可議，惟依罪刑法定主義，亦難令負刑責。
六、原審未查以被告罪證明確論罪科刑，即有未洽，被告上訴否認犯罪，即有理由，
    應由本院予以撤銷改判，既無積極證據足資證明被告有公訴人指訴之積極偽造不
    實等犯行，依首揭說明，自應為無罪之諭知。本案雖於事理上不盡公平，惟只有
    立法以資補救，尚非得以逃漏金額過多，而令負刑責。
據上論結，應依刑事訴訟法第三百六十九條第一項、第三百六十四條、第三百零一條
第一項，判決如主文。
本案經檢察官林應華到庭執行職務。
中    華    民    國        八十九      年      四      月    二十八    日
                              臺灣高等法院高雄分院刑事第五庭
                                  審判長法官  吳水木
                                        法官  洪慶鐘
                                        法官  惠光霞
右正本證明與原本無異。
檢察官如不服本判決，應於判決送達後十日內向本院提出上訴狀，其未述理由者並
應於提出上訴狀後十日內向本院補提理由書（應附繕本)。
                                      書記官  林永富
中    華    民    國        八十九      年      五      月      一      日
                                                                      Ｈ


司法院資訊處製作；財團法人民間司法改革基金會備份。
